臺灣臺北地方法院民事判決　　　　　　　98年度訴字第1337號
原　　　告　　王志強
訴訟代理人　　林明正律師
被　　　告　　志成股份有限公司
兼法定代理人　李添財
被　　　告　　周昌翰
共　　　同
訴訟代理人　　杜冠民律師
上列當事人間請求損害賠償事件，經本院於民國100年5月26日言
詞辯論終結，判決如下：
    主      文
被告志成股份有限公司應給付原告新臺幣捌拾壹萬零柒佰元及自
民國九十八年六月十八日起至清償日止按年利率百分之五計算之
利息。
原告其餘之訴駁回。
訴訟費用由被告志成股份有限公司負擔新臺幣捌仟玖佰貳拾元，
餘由原告負擔。
本判決第一項於原告以新臺幣貳拾柒萬元供擔保後得假執行；但
被告志成股份有限公司如以新臺幣捌拾貳萬元為原告預供擔保，
得免為假執行。
原告其餘假執行之聲請駁回。
    事實及理由
一原告主張：原告在新北市○○區○○路1段359之5號廠房（下
  稱系爭修車廠）經營汽車保養與修理業，被告志成股份有限公
  司（下稱志成公司）則租用同路段359之7號房屋（下稱系爭房
  屋）經營環境用藥、清潔劑等易燃品業務，並做為北區倉庫使
  用。系爭房屋於民國96年6月26日凌晨0時45分起火燃燒（下稱
  系爭火災事故），致原告放置於系爭修車廠內之資產全部化為
  灰燼，受有機具損失新臺幣（下同）1,995,900元、材料損失
  2,394,400元，訴外人康橋通運有限公司（下稱康橋公司）所
  有車牌272-AA號車輛亦因進廠維修而燒損，原告已賠償其修理
  費損失186,400元及營業損失12萬元，故原告所受損害共計4,
  696,700元。依火災原因調查報告及經驗法則，系爭火災事故
  起火處在系爭房屋內西南側附近，該處堆放大量清潔用品及環
  境衛生用藥等易燃物，且以紙箱包裝，極易因遺留微小火源（
  煙蒂）而發生火災，被告志成公司之受僱人又有抽煙習慣，故
  系爭火災事故應係被告志成公司之受僱人抽煙遺留火種所致。
  被告志成公司之受僱人執行職務時有防免火災發生及救災之責
  ，其利用職務上之機會，抽煙後在系爭房屋內亂丟煙蒂，引起
  系爭火災事故並延燒系爭修車廠，復未盡救災之責，係故意或
  過失不法侵害原告之權利，致原告受有損害，被告志成公司應
  依民法第188 條第1項前段、第273條第1項規定，與受僱人連
  帶負損害賠償責任，被告志成公司不得以系爭房屋內禁煙及設
  有保全設備，即謂已盡選任及監督之責。又系爭房屋內堆放大
  量清潔用品及環境衛生用藥等不能放置攝氏50度以上高溫環境
  之易燃品，屬高度危險工作場所，應依消防法第6條第1項第1
  款、第9條、消防法施行細則第6條第1項第2款、各類場所消防
  安全設備設置標準第4條第1項第3款規定，設置消防設備並採
  行必要之安全措施，然依臺北縣政府消防局98年3月16日北消
  調字第0980009439號函說明，系爭房屋係供一般倉庫使用，顯
  見被告志成公司未依規定設置消防設備，係違反保護他人之法
  律，被告李添財為被告志成公司之負責人，依民法第184條第2
  項、第28條、公司法第23條第2項規定，被告志成公司與被告
  李添財應連帶負損害賠償責任。被告周昌翰受僱於被告志成公
  司，擔任系爭房屋之現場負責人即廠長，與被告李添財均屬消
  防法第2條所稱管理權人，未於堆放易燃品處設置適當隔離防
  火設施或採行其他必要安全措施，致火勢迅速擴大，延燒系爭
  修車廠，被告李添財應依民法第184條第2項、第28條、公司法
  第23條第2項規定，與被告志成公司連帶負損害賠償責任，被
  告周昌翰應依民法第184條第2項、第188條第1項規定，與被告
  志成公司連帶負損害賠償責任等情。求為判命(一)被告志成公司
  應給付原告4,696,700元及自起訴狀繕本送達翌日起至清償日
  止按年利率5%計算之利息，(二)被告志成公司、李添財應連帶給
  付原告4,696,700元及自起訴狀繕本送達翌日起至清償日止按
  年利率5%計算之利息，(三)被告志成公司、周昌瀚應連帶給付原
  告4,696,700元及自起訴狀繕本送達翌日起至清償日止按年利
  率5%計算之利息，(四)原告如就上開一至三項其中一項獲得清償
  ，其餘各項之被告即於清償之範圍內免除給付義務之判決，並
  願供擔保，請准宣告假執行。
二被告答辯稱：新北巿政府消防局之火災原因調查報告結論為「
  起火原因不排除遺留火種引燃之可能性」，則「遺留火種」乃
  系爭火災事故之可能原因之ㄧ，並非確定原因，且臺北縣消防
  局於98年10月20日北消調字第0980054075號函就「遺留火種」
  表示「本案起火處附近物品燒失、碳化情形甚為嚴重，並未掘
  獲相關證物可供確認係為煙蒂或其他微小火源所致」，故系爭
  火災事故之發生原因無法確認，調查報告亦未認定系爭火災事
  故為被告志成公司員工所引起。被告志成公司內部銷售管理規
  則明確規定，人員絕對禁止於系爭房屋內吸煙及隨手亂丟菸蒂
  。原告未舉證證明系爭火災事故之發生原因或被告志成公司有
  何員工在何種職務中有何故意或過失侵權行為，則原告依民法
  第188條第1項前段、第273條第1項規定請求被告志成公司負損
  害賠償責任，顯無理由。又系爭房屋內存放產品情形並無違反
  保護他人之法律，調查報告已認應可排除存放藥劑自燃引發火
  災之可能性。系爭房屋屬連棟式廠房，共用1套室內消防栓，
  並設有火警警報設備、滅火器、照明燈、出口標示燈等消防設
  備，符合當時安全檢查規定。系爭房屋雖無人員夜間留守，然
  被告志成公司委由新光保全股份有限公司監控，並設置火警偵
  測系統，與派人看守無異，已盡相當之注意。臺灣臺北地方法
  院檢察署檢察官98年度偵續字第208號不起訴處分書亦認被告
  李添財、周昌翰並無過失。故原告主張被告李添財、周昌翰違
  反消防法第6條第1項第1款、第9條、同法施行細則第6條第1項
  第2款規定、各類場所消防安全設備設置標準第4條第1項第3款
  等違反保護他人之法律，顯無理由。且原告主張被告李添財、
  周昌翰於其職務範圍應負防免系爭火災事故之責，並未提出法
  令依據。故原告依民法第184條第2項、民法第28條、公司法第
  23條第2項規定請求被告志成公司、李添財連帶負賠償責任，
  及依民法第184條第2項、第188條第1項前段規定請求被告志成
  公司、周昌翰連帶負賠償責任，均無理由。至於原告就其主張
  之損害，並未提出具體憑證，所提統計表乃其事後自行整理繕
  打，不足以證明系爭火災發生前系爭修車廠內確有該等物件及
  其價值，故原告請求賠償之金額並無依據等語。聲明請求駁回
  原告之訴及其假執行之聲請，如受不利判決，並願供擔保，請
  准宣告免為假執行。
三兩造不爭執事項（參見本院卷(二)第216至222頁之通知、第234
  頁之原告100年4月21日補正說明狀、第238頁之被告100年4月
  29日陳報狀）：
  (一)被告志成公司經營環境用藥（含殺蟲劑）、清潔劑之製造買
    賣業務，承租系爭房屋做為臺北營業所，並存放環境用藥及
    清潔劑；被告李添財、周昌翰分別為被告志成公司之董事長
    、臺北營業所負責人。原告承租系爭修車廠，經營汽車保養
    與修理業務。96年6月26日凌晨0時45分許，系爭房屋內西南
    側附近起火，並延燒系爭修車廠。（參見本院卷(一)第77 至
    81頁）
  (二)被告志成公司於系爭房屋設有新光保全股份有限公司之保全
    及火警偵測系統（下稱保全系統）。被告志成公司人員於96
    年6月25日19時51分離開系爭房屋時啟動保全系統，保全系
    統於96年6月26日0時33分偵測到「外6」迴路發報訊息，新
    北巿政府消防局119電話接獲民眾報案時間為96年6月26日0
    時45分。故自被告志成公司人員離開系爭房屋並設定保全系
    統至保全系統偵測到訊息及民眾報案時，相距約4小時30分
    。
  (三)新北巿政府消防局安康分隊火災出動觀察紀錄之到達時狀況
    記載：「到達現場時，僅看到359-7號廠房中間附近鐵皮屋
    頂有濃煙竄出，廠房內則有紅色火光，鄰近廠房則未有異狀
    。359-7號廠房內火勢燃燒猛烈，並不時隨出爆炸聲響，隨
    後並射出許多殺蟲劑瓶罐，…窗戶玻璃因火勢燃燒及殺蟲劑
    瓶擊中而破裂，…359-7號廠房鐵捲門、側門及窗戶均為關
    閉狀態。」（參見本院卷(一)第148頁）
  (四)新北巿政府消防局96年7月20日檔案編號第HO7F26A1號火災
    原因調查報告書結論記載：「…本案起火原因經排除起火處
    本身環境因素引燃之可能性後，研判起火處係因非人為縱火
    之外來火源所引燃，經觀察起火處環境及目擊者、保全系統
    動作時間，以及該廠人員有抽煙習慣等之情形加以判斷，起
    火原因不排除遺留火種引燃之可能性」。（參見本院卷(一)第
    131、145、146頁）。
  (五)新北市政府消防局98年3月16日北消調字第0980009439號函
    說明記載：「…二…(一)起火處附近堆放大量清潔用品及環境
    衛生用藥，因其貨物以紙箱包裝，形成可燃物及易燃物之儲
    存環境，若遇有火源或高溫，均極易引燃包裝紙箱，並造成
    紙箱內之噴罐受熱而引發燃燒及爆炸現象。(二)上述物品充填
    於噴罐內，因噴罐內含有可燃性氣體成分，受熱後內部壓力
    上升，致引發燃燒及爆炸現象，助長火勢迅速擴大蔓延。(三)
    志成股份有限公司於該址承租之廠房係做為一般倉庫使用；
    經查該連棟式廠房共用乙套室內消防栓，並設有火警警報設
    備、滅火器、照明燈、出口標示燈等消防設備，符合當時安
    全檢查規定。…」等語。（參見本院卷(一)第20頁）
  (六)新北市政府消防局98年10月20日北消調字第0980054075號函
    說明記載：「本案起火處經直接排除本身環境因素（電氣、
    存放藥劑自燃）及人為縱火等引燃之可能性後，僅遺留火種
    無法加以排除，且依起火處環境及目擊者、保全系統動作時
    間、該公司人員有抽煙習慣，以及鄰近其他廠房人車出入巷
    道之情形判斷，起火原因不排除遺留火種引燃之可能性；惟
    本案起火處附近物品燒失、碳化情形甚為嚴重，並未掘獲相
    關證物可供確認係為煙蒂或其他微小火源所致。」（參見本
    院卷(二)第32頁）
  (七)原告曾因系爭火災事故對被告李添財、周昌瀚提起公共危險
    之告訴，歷經臺灣臺北地方法院檢察署檢察官以97年度偵字
    第9505號、98年度偵續字第208號、98年度偵續一字第230號
    為不起訴處分，並經臺灣高等法院檢察署以99年度上聲議字
    第2519號處分書駁回原告再議之聲請。（參見本院卷(二)第60
    至64頁、第104至114頁）
  (八)被告志成公司銷售管理規則（參見本院卷(一)第56頁）
    1.第18條「統倉夜間作業完畢後，值班幹部應確實巡視統倉
      ，確認人員已完全離開，且無宵小藏匿，保全設定完畢，
      關閉電源後，才可離開統倉，…」
    2.第19條「統倉內嚴禁人員吸煙及隨手亂丟煙蒂。」
    3.第20條「營業所不必要電器用品插頭每日下班前應拔掉，
      以防止電線走火。」
    4.第21條「統倉電線線路應每半年排定撿查一次，定期更換
      老舊線路，以防電線走火。」
    5.第23條「嚴禁於統倉內及辦公室內煮食開伙。」
    6.第24條「各統倉應設置滅火器，並定期辦理滅火器使用安
      全講習，所有人員均需參加，…」
    7.第27條「員工眷屬、朋友、離職人員、閒雜人等，未經督
      導許可，嚴禁進入統倉，…」
四兩造爭執要點及本院之判斷：
  (一)原告依民法第188條第1項前段、第273條第1項規定請求被告
    志成公司就原告所受損害負賠償責任，有無理由？
    按「因故意或過失，不法侵害他人之權利者，負損害賠償責
    任。」、「受僱人因執行職務，不法侵害他人之權利者，由
    僱用人與行為人連帶負損害賠償責任。但選任受僱人及監督
    其職務之執行，已盡相當之注意或縱加以相當之注意而仍不
    免發生損害者，僱用人不負賠償責任。」民法民法第184條
    第1項前段、第188條第1項定有明文。所謂受僱人因執行職
    務不法侵害他人之權利，不僅指受僱人因執行其所受命令，
    或委託之職務自體，或執行該職務所必要之行為，而不法侵
    害他人之權利者而言，即受僱人之行為，在客觀上足認為與
    其執行職務有關，而不法侵害他人之權利者，就令其為自己
    利益所為亦應包括在內，最高法院42年台上第1224號判例意
    旨可資參照。本件原告主張：系爭火災事故係被告志成公司
    之受僱人遺留火種所致，被告志成公司應依民法第188條第1
    項前段規定與受僱人連帶負損害賠償責任等情，為被告志成
    公司所否認，並辯稱：遺留火種乃系爭火災事故之可能原因
    之ㄧ，並非確定原因，且無證物可供確認火種究係煙蒂或其
    他微小火源，亦未確定係被告志成公司之受僱人所遺留等語
    。經查：
    1.系爭火災事故係因系爭房屋內西南側附近起火，致延燒系
      爭修車廠，經新北巿政府消防局調查結果，起火原因無法
      排除遺留火種引燃之可能性等情，為兩造所不爭執（詳見
      兩造不爭執事項(一)、(四)、(六)）；縱然起火處附近並未掘獲
      相關證物可供確認遺留之火種究係煙蒂或其他微小火源，
      惟此乃因起火處附近物品燒失、碳化情形甚為嚴重所致（
      詳見兩造不爭執事項(六)），應無礙上開起火原因之認定。
      再者，系爭火災事故之起火原因已排除本身環境因素（電
      氣、存放藥劑自燃）及人為縱火（外來火源）引燃之可能
      性（詳見兩造不爭執事項(四)、(六)），被告志成公司亦陳稱
      ：系爭房屋於96年6月25日19時51分啟動保全系統前僅有
      被告志成公司之受僱人出入（參見本院卷第237頁之被告
      100年4月29日陳報狀），且新北巿政府消防局安康分隊到
      達系爭火災事故現場時，系爭房屋之鐵捲門、側門及窗戶
      均為關閉狀態（參見兩造不爭執事項(三)），則應可確認系
      爭火災事故係被告志成公司之受僱人於96年6月25日19 時
      51分保全系統啟動前遺留火種所致。故被告志成公司所辯
      並不足採。
    2.其次，系爭火災事故起火處附近堆放大量清潔用品及環境
      衛生用藥，充填於含有可燃性氣體成分之噴罐內，且以紙
      箱包裝，若遇有火源或高溫，均極易引燃包裝紙箱，並使
      噴罐受熱而引發燃燒及爆炸現象；實際上，新北巿政府消
      防局安康分隊到達系爭火災事故現場時，系爭房屋內已燃
      燒猛烈，且不時隨出爆炸聲響，並射出許多殺蟲劑瓶罐，
      窗戶玻璃因燃燒及殺蟲劑瓶擊中而破裂（詳見兩造不爭執
      事項(六)、(三)），以至於火勢延燒相鄰之系爭修車廠。而被
      告志成公司之受僱人在系爭房屋內工作，應熟知其工作環
      境存放大量可燃物及易燃物，被告志成公司亦於銷售管理
      規則中宣示諸多防火規定（詳見兩造不爭執事項(八)），其
      受僱人實應注意且能注意不得於系爭房屋內遺留任何火種
      ，以避免發生火災，殃及鄰房。被告志成公司未能證明其
      受僱人有何不能注意之情事，則其受僱人於系爭房屋內遺
      留火種，致生系爭火災事故，延燒系爭修車廠及原告置於
      廠內之財物，自係因執行職務，過失不法侵害原告之權利
      ，被告志成公司應與其受僱人連帶負損害賠償責任。至於
      被告志成公司固於銷售管理規則中為諸多防火規定，然未
      證明於選任受僱人及監督其職務之執行，如何已盡相當之
      注意或縱加以相當之注意而仍不免發生損害，尚不得免其
      賠償責任。從而，原告依民法第273條第1項「連帶債務之
      債權人，得對於債務人中之一人或數人或其全體，同時或
      先後請求全部或一部之給付。」之規定，請求被告志成公
      司全部賠償，為有理由。
  (二)原告依民法第184條第2項規定請求李添財、周昌翰分別與被
    告志成公司就原告所受損害負賠償責任，有無理由？
    按「違反保護他人之法律，致生損害於他人者，負賠償責任
    。但能證明其行為無過失者，不在此限。」、「法人對於其
    董事或其他有代表權之人因執行職務所加於他人之損害，與
    該行為人連帶負賠償之責任。」、「公司負責人對於公司業
    務之執行，如有違反法令致他人受有損害時，對他人應與公
    司負連帶賠償之責。」民法第184條第2項、第28條、公司法
    第23條第2項定有明文。本件原告雖主張：系爭火災事故係
    因被告違反保護他人之法律，致生損害於原告等語，惟被告
    否認之。經查，原告主張被告李添財、周昌翰違反消防法第
    6條第1項（99年5月19日修正前條文）「下列場所之管理權
    人應設置並維護其消防安全設備：一依法令應有消防安全設
    備之建築物。…」、第9條第1項「依第6條第1項應設置消防
    安全設備場所，其管理權人應委託第8條所規定之消防設備
    師或消防設備士，定期檢修消防安全設備，其檢修結果應依
    限報請當地消防機關備查；…」、消防法施行細則第6條第1
    項「管理權人依本法第9條規定應定期檢修消防安全設備之
    方式如下：一外觀檢查…二性能檢查…三綜合檢查…」、第
    2 項「前項各款之檢查，於各類場所消防安全設備設置標準
    規定之甲類場所，每半年實施一次，甲類以外場所，每年實
    施一次。」等規定，所主張違反之事實為：系爭房屋內所堆
    放之清潔用品及環境衛生用藥屬不能放置攝氏50度高溫環境
    之易燃品，故系爭房屋屬各類場所消防安全設備設置標準第
    4條第1項第3款所稱「高度危險工作場所」，然其消防安全
    設備不符規定或未採行必要之隔離、防火安全措施等情。惟
    若系爭房屋屬上開標準第4條第1項第3款所稱「高度危險工
    作場所」，依該標準第12條第4款規定屬丁類場所、第14條
    第2款規定總樓地板面積在150平方公尺以上者應設置滅火器
    、第16條第1項第1款其建築物及儲存面積在3000平方公尺以
    上者應設置室外消防栓設備；再參酌臺北縣政府消防局98年
    3 月16日函說明二(三)所載「該連棟式廠房共用乙套室內消防
    栓，並設有火警警報設備、滅火器…等消防設備，符合當時
    安全檢查規定」等語（參見本院卷(一)第20頁），難認系爭房
    屋之消防安全設備不符上開規定。原告所稱未採行必要之隔
    離、防火安全措施，又未據說明究係違反何法律，即難認被
    告有違反保護他人法律之情事，原告依民法第184條第2項、
    第28條、公司法第23條第2項或民法第188條第1項前段規定
    ，請求李添財、周昌翰分別與被告志成公司就原告所受損害
    負賠償責任，為無理由。
  (三)原告得請求被告志成公司賠償之損害額為若干？
    按「當事人已證明受有損害而不能證明其數額或證明顯有重
    大困難者，法院應審酌一切情況，依所得心證定其數額。」
    民事訴訟法第222條第2項定有明文。本件原告主張因系爭火
    災事故受有損害，業據提出照片為證（參見本院卷(一)第99至
    106頁），核與新北巿政府消防局96年7月20日檔案編號第
    HO7F26A1號火災原因調查報告相符（參見本院卷(一)第138、
    197、202、214、215頁）。而關於損害之數額，除關於賠償
    訴外人康橋公司所有車牌272-AA號車輛因進廠維修而燒損之
    修理費損失186,400元及營業損失12萬元之清償證明書（參
    見本院卷(二)第235頁）外，原告所提自行製作之統計表固不
    足以證明系爭火災事故發生前系爭修車廠內確有所列機具材
    料及其價值，惟審酌原告係在系爭修車廠經營汽車保養與修
    理業務，依所提照片衡量系爭修車廠之規模及殘留財物狀況
    ，並參酌所提載明受貨人為「長虹」之出貨單所載相關機具
    材料金額共計100,860元，以及系爭火災事故發生前各項機
    具材料之新舊情況不明等情，應認原告之損害以該金額之5
    倍504,300元加上賠償康橋公司306,400元，合計810,700元
    為適當。
五綜上所述，原告依民法第188條第1項前段、第273條第1項規定
  ，請求被告志成公司給付810,700元及自起訴狀繕本送達翌日
  即98年6月18日起至清償日止按年利率5%計算之法定遲延利息
  ，為有理由，應予准許；逾此之請求，為無理由，應予駁回。
  兩造均陳明願供擔保，以代釋明，聲請宣告假執行或免為假執
  行，爰就原告勝訴部分各酌定相當之擔保金額予以准許；至原
  告敗訴部分，其假執行之聲請失所附麗，應併予駁回。
六本件判決之基礎已臻明確，兩造其餘攻擊防禦方法及主張舉證
  ，於判決結果不生影響，無一一審究之必要，附此敘明。
七本件原告勝訴部分之訴訟費用為裁判費8,920元，應由被告志
  成公司負擔，其餘訴訟費用應由原告負擔。
八據上論結，本件原告之訴為一部有理由、一部無理由。依民事
  訴訟法第79條、第87條第1項、第390條第2項、第392條第2項
  ，判決如主文。
中    華    民    國    100    年    6    月     9    日
                  民事第二庭  法  官  林玲玉
以上正本係照原本作成。
如對本判決上訴，須於判決送達後20日內向本院提出上訴狀。如
委任律師提起上訴者，應一併繳納上訴審裁判費。
中    華    民    國    100    年    6    月     9    日
                              書記官  劉碧輝